【裁判字號】    89,上訴,224
【裁判日期】    890329
【裁判案由】    妨害自由
【裁判全文】
臺灣高等法院高雄分院刑事判決                    八十九年度上訴字第二二四號
    上  訴  人  臺灣高雄地方法院丙察署丙察官
    被      告  甲○○
右上訴人因被告妨害自由案件，不服臺灣高雄地方法院八十八年度訴字第一九五０號
中華民國八十八年十二月三十一日第一審判決（起訴案號：臺灣高雄地方法院丙察署
八十八年度偵字第七九０一號），提起上訴，本院判決如左：
      主  文
上訴駁回。
      理  由
一、公訴意旨略以：被告甲○○曾於民國七十九年間，因違反麻醉藥品管理條例及肅
    清煙毒條例等案件，經法院分別判處有期徒刑八年及三年六月確定，經定應執行
    刑十年三月，嗣經減刑為九年五月，現仍於假釋中，並同時係告訴人乙○○之前
    婚配偶，因不滿乙○○另有交往男友，於八十八年三月十一日上午八時三十分許
    ，未經乙○○之同意，持自備之鑰匙一把，開啟乙○○位於高雄市○○區○○街
    五四六巷二八號四樓之一住處大門而無故侵入之，乘乙○○在床上睡眠之際，基
    於傷害之犯意，一方面抓住乙○○之頭髮，揮拳毆擊乙○○頭、臉部，另一方面
    則逼問乙○○之男友姓名及住所，因乙○○不從且奮力抵抗，甲○○復至廚房拿
    取菜刀一把，砍向乙○○，乙○○以左手抵擋，致左手掌虎口為刀鋒砍入，乙○
    ○忍痛奪下該把菜刀，甲○○又至廚房取另一把菜刀丟擲過來，經乙○○閃躲而
    倖免於難。甲○○另基於毀損之故意，將乙○○所有之行動電話、鬧鐘等物品加
    以破壞，致令不堪使用。此時乙○○因前受甲○○攻擊，業已受有顏面多處瘀腫
    、頭皮多處血腫、右前臂多處淺裂傷、右大腿多處淺裂傷、右手虎口深裂傷併骨
    頭外露及軟骨骨折、左下肢深裂傷一處、左耳後淺裂傷及鼻前出血等傷害（以上
    無故侵入住宅、傷害暨毀損部分均經告訴人乙○○撤回告訴，且未經丙察官上訴
    而於原審確定）；詎甲○○見乙○○傷痛難耐，僅對之施以簡單包紮，又另起犯
    意，將房門上鎖，並強將乙○○推向床鋪，不准乙○○出門或對外連絡而剝奪其
    行動自由約一小時之久。嗣於同日上午十時許，乙○○友人撥打行動電話，為甲
    ○○所接聽，該名友人發覺事態有異而前往乙○○住處將之送醫，始悉上情。因
    認被告甲○○涉刑法第三百零二條之妨害自由罪嫌等語。
二、按犯罪事實應依證據認定之，無證據不得推定其犯罪事實；又不能證明被告犯罪
    ，應諭知無罪之判決。刑事訴訟法第一百五十四條及第三百零一條分別定有明文
    。次按犯罪事實之認定，應憑真實之證據，倘證據是否真實尚欠明顯，自難以擬
    制、推測之方法，為其判斷之基礎。最高法院五十三年台上字第六五六號著有判
    例可資參照。再按刑法第三百零二條第一項之剝奪人之行動自由罪，應以有具體
    行為，使人之行動喪失自由，方能成立，亦即須行為人施用在客觀上足以侵害或
    限制他人基於自由意思之決定，而欲離去特定處所之行動自由可能之作為者，始
    足當之。
三、公訴人認被告甲○○涉犯前開妨害自由犯罪，係以被告雖否認犯行，然被告若未
    曾拘束告訴人乙○○之行動，則衡情告訴人乙○○豈會任由被告接聽其友人之電
    話？以及告訴人已經受有上揭嚴重之傷害，豈有不立時就醫或求救，尚需等待其
    友人發覺有異到來救援，因認被告所辯顯與事實不符，復有違經驗法則而不足採
    信等情，且告訴人於警訊中，並無誣陷被告而故為不實之指述情節，再佐以告訴
    人傷勢之重，竟達一個小時之久，始經其友人前來求援而得脫身，顯然告訴人之
    初訊始符真實；另被告既將告訴人推向床舖，未讓告訴人立即就醫，亦不讓告訴
    人接聽電話，則被告應有侵害或限制告訴人之自由意志，為其主要論據。
四、訊據被告堅詞否認有何妨害自由之犯行，辯稱：伊當時有喝一點酒，所以產生衝
    突，雖伊未經許可進入告訴人房間，且動手打乙○○，惟伊並未將房門上鎖，而
    限制告訴人乙○○之自由，伊在告訴人乙○○受傷後，曾幫告訴人乙○○包紮，
    並多次出入房間，到客廳取水給乙○○喝，況且一般房間的門，門鎖均係由內控
    制，不可能由外將房間門鎖上，再者當時因電話係在另一房間，是伊與乙○○一
    同前往接聽，伊確未曾限制告訴人乙○○之行動自由等語。
五、經查：
    （一）告訴人乙○○雖於丙察官偵查時指述稱：他（指被告甲○○）鎖上門，且
          把我推向床鋪，前後控制我行動達一小時之久等情（見偵查卷第十七頁，
          告訴人乙○○係於八十八年三月十八日具狀向丙察官提出告訴，並無警訊
          筆錄，丙察官上訴書中提及警訊，似有誤認）；然告訴人於原審法院庭訊
          時卻陳述：被告把我推向床鋪後，站在我前面問我新男友的事，我們仍有
          爭吵，但他沒有恐嚇我，也沒有拿強制力不讓我出去，門亦沒有上鎖而僅
          將門帶上，但因之前被告有打我，我害怕所以不敢出去等語（見原審法院
          八十八年十一月三十日訊問筆錄），於本院調查時則陳稱：有推我到床舖
          ，但門沒鎖，我可以自由進出，行動未受限制，也沒有不讓我接聽電話，
          且當時他有用內衣替我止血，也未限制我去就醫，一切行動都自由，因當
          時被打又傷的這樣，因而心有不甘，才會這樣講，我今天說的才對（見本
          院八十九年三月三日筆錄），其前後之指述已有歧異。而告訴人於偵查時
          之陳稱，除言及被告曾鎖上門之外，並未對被告如何限制其自由為詳細之
          描述，且一般房間門鎖之設計，大都係由房門內側上鎖，被告不論有無將
          房門上鎖，如當時被告並無其他行為限制告訴人之自由，告訴人既在房間
          內，亦應可輕易自內將房門打開而離去，再參以被告尚無施用其他客觀上
          足以限制告訴人自由離去之行為，自難遽以告訴人於偵查中之指述，即認
          被告有妨害告訴人行動自由之犯行；況被告及告訴人均稱當時曾發生爭吵
          ，被告並出手毆打告訴人，則告訴人可能因遭被告毆打而心生畏懼不敢任
          意離去，並非被告有任何施用強制力禁止其離去之行為，再告訴人亦於原
          審庭訊時自承係因害怕所以不敢出去等語，益足證明被告當時應無任何施
          用強制力禁止告訴人離去之行為。且告訴人已於本院調查時明確指稱係因
          心有不甘，始為不利被告之指稱，自不得因此遽認告訴人之初訊始符真實
          。
    （二）如告訴人確曾遭被告以強制力禁止離去，則被告接聽告訴人友人王志揚之
          電話時，告訴人即應高聲呼救，並可利用被告接聽電話之際打開房門，逃
          離現場，然告訴人當時僅喊叫「不要」等語，亦與一般日常生活經驗有違
          。復參照證人王志揚（即案發後至現場之告訴人友人）於原審審理時到院
          結證稱：到乙○○住處時寢室的門是開的，我將乙○○送醫時被告並未阻
          止，當時被告有無拿兇器不清楚等情明確（見原審卷八十八年十一月三十
          日訊問筆錄），顯然被告所辯當時並未將房門上鎖乙節，應非子虛。在無
          其他積極證據之情形下，自難僅以告訴人於偵查時所為空泛之指訴即為不
          利被告之認定。
    （三）被告與告訴人曾有婚姻關係，且當時二人亦因細故而產生激烈衝突，為告
          訴人所不否認，其間因被告距離電話放置地點較近，由被告接聽電話，亦
          難認有不合常理之處；又告訴人當時雖因被告之傷害而受有不輕傷勢，然
          被告曾以其內衣對告訴人作簡易之包紮，此經告訴人於偵訊及本院調查時
          陳述明確（見偵查卷第十七頁、本院八十九年三月三日筆錄），當二人因
          故處於激烈言語衝突時，告訴人未立即就醫，亦屬可能。公訴人以告訴人
          任由被告接聽其友人之電話及在已受有上揭嚴重傷害之情形下，不立時就
          醫或求救，尚需等待其友人發覺有異到來救援，認定被告確有妨害自由之
          犯行存在，尚有誤會。
    （四）綜上所述，告訴人雖曾於偵查時指稱被告妨害其行動自由，惟嗣後已於原
          審暨本院調查、審理時否認被告有前開妨害行動自由之行為，尚難以擬制
          、推測之方式為不利被告之判斷並認定被告犯罪。丙察官所舉之證據，尚
          無法證明被告犯罪。此外，本院復查無其他積極證據足證被告有妨害告訴
          人行動自由之情事，被告犯罪即屬不能證明。
六、原審為無罪之諭知，核無不合。上訴人臺灣高雄地方法院丙察署丙察官以告訴人
    於警訊（應為偵訊之誤）中，並無誣陷被告而故為不實之指述情節，再佐以告訴
    人傷勢之重，竟達一個小時之久，始經其友人前來求援而得脫身，顯然告訴人之
    初訊始符真實；另被告既將告訴人推向床舖，未讓告訴人立即就醫，亦不讓告訴
    人接聽電話，則被告應有侵害或限制告訴人之自由意志為由，提起上訴，指摘原
    判決違誤，尚無理由，應予駁回。
據上論斷，應依刑事訴訟法第三百六十八條，判決如主文。
本案經丙察官陳國全到庭執行職務。
中      華      民      國    八十九    年      三      月    二十九    日
                                            臺灣高等法院高雄分院刑事第五庭
                                                審判長法  官
                                                      法  官
                                                      法  官
得於十日內上訴


司法院資訊處製作；財團法人民間司法改革基金會備份。
